【裁判字號】    98,重訴,515
【裁判日期】    990224
【裁判案由】    返還不當得利等
【裁判全文】
臺灣板橋地方法院民事判決             98年度重訴字第515號
原      告  東吳國際股份有限公司
法定代理人  丙○○
訴訟代理人  郭玉健律師
            郭玉瑾律師
            郭玉諠律師
被      告  辛○○
            庚○○
            甲○○
            戊○○
            乙○○
            丁○
            己○○
前七人共同
訴訟代理人  劉樹錚律師
            蔡炳楠律師
            周燦雄律師
上列當事人間請求返還不當得利等事件，本院於民國99年2 月3
日言詞辯論終結，判決如下：
    主  文
被告辛○○應給付原告新台幣貳萬肆仟玖佰陸拾參元，及自民國
九十八年十二月二十八日起至返還如附表一所示之土地予原告之
日止，按月給付原告新台幣肆佰拾陸元。
被告庚○○應給付原告新台幣肆萬玖仟玖佰貳拾陸元，及自民國
九十八年十二月十七日起至返還如附表一所示之土地予原告之日
止，按月給付原告新台幣捌佰參拾貳元。
被告甲○○應給付原告新台幣貳萬肆仟玖佰陸拾參元，及自民國
九十八年十二月十六日起至返還如附表一所示之土地予原告之日
止，按月給付原告新台幣肆佰拾陸元。
被告戊○○應給付原告新台幣玖萬壹仟參佰伍拾陸元，及自民國
九十八年十二月十六日起至返還如附表一所示之土地予原告之日
止，按月給付原告新台幣壹仟伍佰貳拾參元。
被告乙○○應給付原告新台幣玖萬壹仟壹佰捌拾肆元，及自民國
九十八年十二月十五日起至返還如附表一所示之土地予原告之日
止，按月給付原告新台幣壹仟伍佰貳拾參元。
被告丁○應給付原告新台幣玖萬壹仟參佰伍拾陸元，及自民國九
十八年十二月二十九日起至返還如附表一所示之土地予原告之日
止，按月給付原告新台幣壹仟伍佰貳拾參元。
被告己○○應給付原告新台幣玖萬壹仟參佰伍拾陸元，及自民國
九十八年十二月二十八日起至返還如附表一所示之土地予原告之
日止，按月給付原告新台幣壹仟伍佰貳拾參元。
原告其餘之訴駁回。
訴訟費用負擔之比例如附表二所示。
本判決第一項至第七項得為假執行，被告辛○○等人分別為原告
預供擔保，得免為假執行，擔保金詳如附表所示。
原告其餘假執行之聲請駁回。
    事實及理由
壹、程序方面
    被告未於言詞辯論期日到場，核無民事訴訟法第386 條所列
    各款情形，應依原告之聲請，由其一造辯論而為判決。
貳、實體方面
一、原告方面：原告所有之坐落於台北縣永和市○○段839、840
    地號土地，自民國86年起即遭被告辛○○、甲○○、庚○○
    、戊○○、乙○○、訴外人連黃定妹及訴外人陳文鳳等所有
    之門牌號碼台北縣永和市○○路473 巷2 號1 、2 、3 、4
    樓及同路475 號1 、2 、3 、4 樓房屋無權占有，經原告起
    訴請求後，業經鈞院87年度訴字第1371號民事判決被告等應
    上開房屋拆除並將其等無權占有之上開土地返還予原告，並
    確定在案。而上開訴外人連黃定妹所有之台北縣永和市○○
    路475 號3 樓建物業於95年10月23日由被告丁○繼承、訴外
    人陳文鳳所有之台北縣永和市○○路475 號4 樓建物業於87
    年5 月7 日由被告己○○繼承，遂以被告丁○及被告己○○
    為當事人提起本件訴訟。被告等無權占用原告所有之系爭土
    地，係屬無法律上原因而受有相當於租金之利益，致原告受
    有損害，爰依民法第179 條前段及土地法第97條第1 項之規
    定，請求被告等返還無權占用系爭土地5 年（以本件起訴之
    98年10月回溯5 年，即98年10月至93年10月）及給付自本起
    訴狀繕本送達後繼續使用系爭土地至返還之時所取得之不當
    利得。請求之金額如下：
（一）系爭839地號土地之公告現值：
        ˙93年至95年：15,926.4元/㎡
        ˙96年至98年：82,440元/㎡
      系爭840地號土地之公告現值：
        ˙93年至95年：18,061元/㎡
        ˙96年至98年：92,480元/㎡
（二）被告辛○○、甲○○部份：
    1.被告2人各自無權占有系爭土地之面積為：
        系爭839地號：10.6㎡
        系爭840地號：1.71㎡
    2.被告2人各自應返還之利益為：335,672元
      ˙系爭839地號：284,173元
        10.6㎡×15,926.4元/ ㎡（93~95 年公告現值）×10%
         ×26/12年（即93年10月~95 年12月）＝36,578元
        10.6㎡×82,440元/ ㎡（96~98 年公告現值）×10% ×
        34/12 年（即96年1 月~98 年10月）＝247,595 元
      ˙系爭840地號：51,499元
        1.71㎡×18,061元/ ㎡（93~95 年公告現值）×10% ×
        26/12 年（即93年10月~95 年12月）＝6,692 元
        1.71㎡×92,480元/ ㎡（96~98 年公告現值）×10% ×
        34/12 年（即96年1 月~98 年10月）＝44,807元
    3.被告二人各自應按月給付之利益為：8,600元
      ˙系爭839地號：7,282元
        10.6㎡×82,440元/ ㎡（98年公告現值）×10% ÷12個
        月＝7,282 元
      ˙系爭840地號：1,318元
        1.71㎡×92,480元/ ㎡（98年公告現值）×10% ÷12個
        月＝1,318 元
（三）被告庚○○部分：
      按：被告庚○○所有房屋計有台北縣永和市○○路473 巷
      2號1、2樓，故占有系爭土地之面積應以2倍計算
    1.被告庚○○應返還之利益為：671,344元
    2.被告庚○○應按月給付之利益為：17,200元
（四）被告戊○○、乙○○、丁○及己○○部份：
    1.被告等4人各自無權占有系爭土地之面積為：
        系爭839地號：1.05㎡
        系爭840地號：39.54㎡
    2.被告等4人各自應返還之利益為：1,218,931元
      ˙系爭839地號：28,149元
        1.05㎡×15,926.4元/ ㎡（93~95 年公告現值）×10%
        ×26/12年（即93年10月~95 年12月）＝3,623 元
        1.05㎡×82,440元/ ㎡（96~98 年公告現值）×10% ×
        34/12年（即96年1 月~98 年10月）＝24,526元
      ˙系爭840地號：1,190,782元
        39.54 ㎡×18,061元/ ㎡（93~95 年公告現值）×10%
        ×26/12年（即93年10月~95 年12月）＝154,729 元
        39.54 ㎡×92,480元/ ㎡（96~98 年公告現值）×10%
        ×34/12年（即96年1 月~98 年10月）＝1,036,053 元
     3.被告等四人各自應按月給付之利益為：31,193元
      ˙系爭839 地號：721 元1.05㎡×82,440元/ ㎡（98年公
        告現值）×10% ÷12個月＝721 元
      ˙系爭840地號：30,472元
        39.54 ㎡×92,480元/ ㎡（98年公告現值）×10% ÷12
        個月＝30,472元
    並聲明：被告辛○○應給付原告335,672 元及自起訴狀繕
    本送達之翌日起至被告辛○○將坐落台北縣永和市○○段83
    9 、840 地號土地內、門牌號碼台北縣永和市○○路473 巷
    2 號4 樓之地上物拆除並將土地返還予原告之日止按月給付
    8,600 元之不當利得。被告庚○○應給付原告671,344 元
    及自起訴狀繕本送達之翌日起至被告庚○○將坐落台北縣永
    和市○○段839 、840 地號土地內、門牌號碼台北縣永和市
    ○○路473 巷2 號1 、2 樓之地上物拆除並將土地返還予原
    告之日止按月給付17,200元之不當利得。被告甲○○應給
    付原告335,672 元及自起訴狀繕本送達之翌日起至被告甲○○將坐落台北縣永和市○○段839 、840 地號土地內、門牌
    號碼台北縣永和市○○路473 巷2 號3 樓之地上物拆除並將
    土地返還予原告之日止按月給付8,600 元之不當利得。被
    告戊○○應給付原告1,218,931 元及自起訴狀繕本送達之翌
    日起至被告戊○○將坐落台北縣永和市○○段839 、840 地
    號土地內、門牌號碼台北縣永和市○○路475 號1 樓之地上
    物拆除並將土地返還予原告之日止按月給付31,193元之不當
    利得。被告乙○○應給付原告1,218,931 元及自起訴狀繕
    本送達之翌日起至被告乙○○將坐落台北縣永和市○○段83
    9 、840 地號土地內、門牌號碼台北縣永和市○○路475 號
    2 樓之地上物拆除並將土地返還予原告之日止按月給付31,1
    93元之不當利得。被告丁○應給付原告1,218,931 元及自
    起訴狀繕本送達之翌日起至被告丁○將坐落台北縣永和市○○段839 、840 地號土地內、門牌號碼台北縣永和市○○路
    475 號3 樓之地上物拆除並將土地返還予原告之日止按月給
    付31,193元之不當利得。被告己○○應給付原告1,218,93
    1 元及自起訴狀繕本送達之翌日起至被告己○○將坐落台北
    縣永和市○○段839 、840 地號土地內、門牌號碼台北縣永
    和市○○路475 號4 樓之地上物拆除、將土地返還予原告之
    日止按月給付31,193元之不當利得。原告願供擔保，請准
    予宣告假執行。
二、被告未於言詞辯論期日到場，惟曾提出民事答辯狀以：原告
    之請求顯為權利濫用而有違誠信原則，如認被告等構成不當
    得利，原告請求之金額顯屬過高。系爭土地範圍均作為騎樓
    之用，具公益性質，被告等並無得利，縱有得利，亦不能與
    一般之城市地方房屋相提並論。又建築房屋之基地租金以不
    超過該土地申報價額年息10% 為限，原告以公告現值計算土
    地價值之標準，顯有未合，又以最高10% 為租金利率計算標
    準亦過高，應以1%為恰當等語，資為抗辯。併為答辯聲明：
    (1)原告之訴及假執行之聲請均駁回；(2)如受不利判決，願供
    擔保請准宣告免為假執行。
三、原告主張其為系爭839 、840 地號土地之所有人，遭被告所
    有如附表一所示之地上物無權占用（詳如附表一所示），且
    前經本院以87年度訴字第1371號判決被告等應將如附表一所
    示之地上物拆除並將其等無權占有之土地返還予原告，並判
    決確定在案等事實，業據原告提出上開民事判決及確定證明
    書各1 件為證（見台灣台北地方法院98年度審重訴字第1171
    號案卷第7 頁- 第15頁），且被告亦不爭執，自堪信為真實
    。按無法律上之原因而受利益，致他人受損害者，應返還其
    利益。雖有法律上之原因，而其後已不存在者，亦同。民法
    第179 條定有明文。被告無權占有原告所有之土地業經本院
    上開確定判決認定在案，原告據此向被告請求不當得利，於
    法有據，被告抗辯原告之舉有權利濫用且違誠信原則云云，
    自不足採。本件所應審究之爭執點則為原告所得請求之不當
    得利範圍如何。
四、原告請求之不當得利金額是否適當？
（一）按無法律上之原因而受利益，致他人受損害者，應返還其
      利益。雖有法律上之原因，而其後已不存在者，亦同。民
      法第179 條定有明文；又按依不當得利之法則請求返還不
      當得利，以無法律上之原因而受利益，致他人受有損害為
      其要件，故其得請求返還之範圍，應以對方所受之利益為
      度，非以請求人所受損害若干為準，無權占有他人土地，
      可能獲得相當於租金之利益為社會通常之觀念，是被上訴
      人抗辯其佔有系爭土地所得之利益，僅相當於法定最高限
      額租金之數額，尚屬可採，此亦有最高法院61年台上字第
      1695號判例可資參照。
（二）再按，城市地方房屋之租金，以不超過土地及其建築物申
      報總價年息10％為限，土地法第97條定有明文，而依土地
      法施行法25條規定，土地法第97條規定之土地價額係指「
      法定地價」而言，又依土地法第148 條規定，土地所有權
      人依土地法所定「申報之地價」為法定地價，另土地法第
      105 條規定「第97條第99條及第101 條之規定，於租用基
      地建築房屋均準用之。」是城市地方建築基地之租金，亦
      應以土地申報地價年息10% 為限。從而相當於租金損害之
      酌定，並非均以租約約定之租金數額為唯一標準，仍應斟
      酌該土地之位置，工商業繁榮之程度，承租人利用該土地
      之經濟價值及所受利益等項，並與鄰地租金相比較，以為
      決定。
（三）原告主張被告等人就上開系爭839 、840 地號為無權占有
      ，受有相當於租金之不當得利，原告則因此受有損害。又
      被告迄今仍無拆除地上物返還土地之意，顯有繼續占用之
      虞，故原告提起將來給付之訴，請求被告按月給付原告至
      拆除占用系爭土地之地上物並返還該土地之日止之不當得
      利，洵屬有據。從而原告主張被告應返還起訴前5 年計算
      之相當於租金之不當得利，及自起訴狀繕本送達被告之翌
      日起至返還上開土地之日止，按月給付不當得利，應予准
      許。所爭執者，原告主張計算相當於不當得利之租金，以
      系爭土地公告現值年息10％為計算之依據，經被告抗辯此
      10％顯屬過高，且不應以公告現值計算。
（四）查系爭839 、840 地號自93年起迄今申報地價每平方公尺
      分別為15,926.4元、18,061元，有系爭土地登記謄本其上
      所載之申報地價可資為憑（見台灣台北地方法院98年度審
      重訴字第第18頁- 第23頁）。被告等人占有之上開土地，
      及其使用之建物鄰近永安市場捷運站，為黃金地段，本院
      斟酌上開土地之位置、工商業繁榮之程度、經濟價值及被
      告所受利益等一切情狀，及現今社會經濟發展狀況，認系
      爭土地應按基地申報地價年息10% 計算租金為適當。又原
      告之土地係遭被告等人無權占有蓋有如附表一所示之四層
      樓建物，因此原告所得請求相當於租金之不當得利應有四
      層建物之使用人平均分擔，而非得向每層建物之使用人重
      複請求。故原告向被告請求相當於租金之不當得利數額，
      允以計算如下為當：
      被告辛○○、甲○○占有系爭839 、840 地號土地面積
        各為10.6平方公尺、1.71平方公尺；申報地價分別為
        15,926.4元、18,061元，5 年之不當得利為2 萬4,955
        元，每月之不當得利為416 元。
        計算式：
        10.6平方公尺×15,926.4元×10% ×5 年÷4 ＝21,102
         元
        1.71平方公尺×18,061元×10% ×5 年÷4 ＝3,861元
        21,102＋3,861＝24,963元
        每月之不當得利為416元
        計算式：
        10.6平方公尺×15,926.4元×10% ÷12÷4 ＝352 元
        1.71平方公尺×18,061元×10% ÷12÷4 ＝64元
        352元＋64元 ＝416元
      被告庚○○占有系爭839 、840 地號土地面積同被告辛○○，惟被告庚○○使用之地上物1 、2 樓，故被告庚○○所應給付之不當得利為被告辛○○之2 倍，亦即5
        年之不當得利為4 萬9,926 元，每月之不當得利為832
        元。
        計算式：
        24,963元×2＝49,926元
        416元×2＝832元
      被告戊○○、乙○○、丁○、己○○占有系爭839 、
        840 地號土地面積各為1.05平方公尺、39.54 平方公尺
        ；申報地價分別為15,926.4元、18,061元，5 年之不當
        得利為2 萬4,955 元，每月之不當得利為416 元。
        計算式：
        1.05平方公尺×15,926.4元×10% ×5 年÷4 ＝2,090
        元
        39.54 平方公尺×18,061元×10% ×5 年÷4 ＝89,266
        元
        2,090 元＋89,266元＝91,356元
        每月之不當得利為1,523元
        計算式：
        1.05平方公尺×15,926.4元×10% ÷12÷4 ＝35元
        39.54 平方公尺×18,061元×10% ÷12÷4 ＝1,488 元
        35元 ＋1,488元＝1,523 元
      原告於此範圍內之請求，得予准許，逾此範圍之請求，即
      無理由。
五、綜上所述，原告主張依據不當得利之法律關係，訴請上開被
    告等給付前揭准許之金額，為有理由，應予准許，逾此範圍
    部分之請求則為無理由，應予駁回，爰判決如主文所示。本
    件原告勝訴部分，係命給付之金額未逾50萬元之判決，應依
    民事訴訟法第389 條第1 項第5 款規定，依職權宣告假執行
    ；被告陳明願預供擔保聲請免為假執行，經核無不合，爰酌
    定相當之擔保金額准許之。至於原告敗訴部分，其假執行之
    聲請失所附麗，併予駁回。本件事證已臻明確，兩造其餘攻
    擊防禦方法，核與判決結果無影響，爰不一一論述，併此敘
    明。
六、訴訟費用負擔之依據：民事訴訟法第79條。
中    華    民    國    99    年    2     月    24    日
                  民事第二庭    法  官  連育群
以上正本係照原本作成
如對本判決上訴，須於判決送達後20日內向本院提出上訴狀
中    華    民    國    99    年    2     月    24    日
                            書記官  溫婷雅
附表一
┌──────┬─────────┬──────────┐
│被告姓名    │坐落地號土地及面積│地上物門牌號碼      │
├──────┼─────────┼──────────┤
│辛○○      │台北縣永和市○○段│台北縣永和市○○路  │
│            │839 、840 地號，面│473巷2號4樓         │
│            │積12.31 平方公尺（│                    │
│            │其中839 地號10.6平│                    │
│            │方公尺、840 地號  │                    │
│            │1.71平方公尺 ）   │                    │
├──────┼─────────┼──────────┤
│庚○○      │同上              │台北縣永和市○○路  │
│            │                  │473巷2號1、2樓      │
├──────┼─────────┼──────────┤
│甲○○      │同上              │台北縣永和市○○路  │
│            │                  │473巷2號3樓         │
├──────┼─────────┼──────────┤
│戊○○      │台北縣永和市○○段│台北縣永和市○○路  │
│            │839 、840 地號，面│475號1樓            │
│            │積40.59 平方公尺（│                    │
│            │其中839 地號1.05平│                    │
│            │方公尺、840 地號  │                    │
│            │39.54 平方公尺）  │                    │
├──────┼─────────┼──────────┤
│乙○○      │同上              │台北縣永和市○○路  │
│            │                  │475號2樓            │
├──────┼─────────┼──────────┤
│丁○        │同上              │台北縣永和市○○路  │
│            │                  │475號3樓            │
├──────┼─────────┼──────────┤
│己○○      │同上              │台北縣永和市○○路  │
│            │                  │475號4樓            │
└──────┴─────────┴──────────┘
附表二
┌──────┬─────┬───────┬──────┐
│當事人姓名  │比例      │當事人姓名    │比例        │
├──────┼─────┼───────┼──────┤
│被告辛○○  │4/1000    │被告庚○○    │8/1000      │
├──────┼─────┼───────┼──────┤
│被告甲○○  │4/1000    │被告戊○○    │15/1000     │
├──────┼─────┼───────┼──────┤
│被告乙○○  │15/1000   │被告丁○      │15/1000     │
├──────┼─────┼───────┼──────┤
│被告己○○  │15/1000   │原告          │924/1000    │
└──────┴─────┴───────┴──────┘
附表三
┌──┬─────┬──────┬───────────┐
│編號│主文項次  │供擔保金之人│擔保金數額（新台幣）  │
├──┼─────┼──────┼───────────┤
│1   │第1項     │被告辛○○  │2萬4,963元            │
├──┼─────┼──────┼───────────┤
│2   │第2項     │被告庚○○  │4萬9,926元            │
├──┼─────┼──────┼───────────┤
│3   │第3項     │被告甲○○  │2萬4,963元            │
├──┼─────┼──────┼───────────┤
│4   │第4項     │被告戊○○  │9萬1,356元            │
├──┼─────┼──────┼───────────┤
│5   │第5項     │被告乙○○  │9萬1,356元            │
├──┼─────┼──────┼───────────┤
│6   │第6項     │被告丁○    │9萬1,356元            │
├──┼─────┼──────┼───────────┤
│7   │第7項     │被告己○○  │9萬1,356元            │
└──┴─────┴──────┴───────────┘

司法院資訊處製作；財團法人民間司法改革基金會備份。
